【裁判字號】    91,重訴,7
【裁判日期】    920311
【裁判案由】    殺人
【裁判全文】
臺灣屏東地方法院刑事判決                            九十一年度重訴字第七號
    公  訴  人  臺灣屏東地方法院檢察署檢察官
    被      告  戊○○
    選任辯護人  紀錦隆
右被告因殺人案件，經檢察官提起公訴（九十一年度偵字第三三五九號），本院判決
如左：
     主  文
戊○○殺人，處有期徒刑伍年，並於刑之執行完畢或赦免後，令入相當處所，施以監
護，期間為參年。
扣案之尖刀壹把，沒收。
     事  實
一、戊○○因長期懷疑其妻丁○○○與鄰居羅明鐘有姦情，致罹患「妄想症」之精神
    方面疾病，並達精神耗弱之程度，民國九十一年六月十四日中午時分，戊○○欲
    找羅明鐘質問究竟，乃先於屏東縣崁頂鄉○○村○○路五十九號住處附近等候羅
    明鐘出現，待至同日十三時許，見羅明鐘騎乘機車回到屏東縣崁頂鄉○○村○○
    路六八巷十號倉庫前，即上前質問，二人因而發生爭執，羅明鐘遂自上開機車內
    取出柴刀，向戊○○揮砍，戊○○見狀，竟基於殺人之犯意，自其所有停放於住
    處騎樓之ＷＡ－５６７０號自小貨車內，取出所有之尖刀一把，與羅明鐘互砍，
    羅明鐘因此受有(一)左側腹長三公分之呈垂直走向穿刺傷，並切斷第十肋骨及左側
    橫膈膜，傷及胃、肝和胸降主動脈，造成胸腔內大出血，(二)左腋下長三公分、寬
    ○‧六公分、深○‧五公分之切割傷，(三)左上胸長一公分、寬○‧二公分、深○
    ‧二公分之切割傷，(四)左上腹長三公分、寬○‧三公分、深○‧九公分之切割傷
    ，(五)右上胸長一‧五公分、寬○‧一公分、深○‧三公分之切割傷等傷害。嗣經
    送屏東縣東港鎮「安泰醫院」急救，仍於同日十八時三十分許，因左側腹穿刺傷
    合併胸降主動脈割裂及大量內出血，不治死亡。戊○○於行為後，未被有偵查權
    限之機關發現前，即主動打電話報警，並於同日十三時三十分許員警到場處理時
    自陳行兇，進而接受偵查審判，員警並在現場扣得前開尖刀及柴刀各一把。
二、案經屏東縣警察局東港分局報告臺灣屏東地方法院檢察署檢察官偵查起訴。
     理  由
一、訊據被告戊○○固坦承被害人羅明鐘於右揭時、地，遭其持扣案之尖刀刺中而身
    亡，惟矢口否認有殺人之意，辯稱：當天下午一時許，我在家中綁粽子，羅明鐘
    在我家門前叫我綽號，說「烘爐」你出來，我一出門都沒有跟他講到話，他就拿
    一把柴刀砍向我，我就一直閃，羅明鐘連續砍我二十幾刀，我一直退，退到我平
    常載粽子出去賣之車子後門，打開後車廂，拿出我賣粽子時用來割繩子之刀子，
    我拿到刀子後，只有防禦，我還是一直往後退，退到我家斜對面時，羅明鐘看我
    年老可欺，就上前用手抓住我胸部，另一隻手持刀將我推倒，當時我也用左手抓
    住羅明鐘胸部，我跌倒後，羅明鐘也跟著跌倒，並被我壓在下面，我右手所持之
    尖刀，在我與羅明鐘跌倒在地時，不小心就插入羅明鐘身體云云。經查：
  (一)被告確實於右揭時、地，持尖刀與被害人羅明鐘所持之柴刀互砍等情，業據被告
    於檢察官向本院聲請羈押時，供承：九十一年六月十四中午一時二十分，我與羅
    明鐘發生衝突，當時我在我家門口，我們是鄰居，我從家裡門口出來，看到他騎
    機車停下來要工作，他走過來，我也走過去要問他與我太太間之事情，他就拿刀
    子揮砍我上半身，他刀子放在機車之袋子，他砍我，我閃開並後退，退到我載內
    粽之廂型車旁，我就從車廂拿刀子與他抵抗，我們互砍等語不諱。參諸目擊證人
    丙○○到庭所證述：「 (案發當天有無聽到任何聲音？)我有聽到被告說看你『
    多ㄑㄧㄡ』，我當時躺在家裡之沙發上睡午覺，我就爬起來看」、「 (你起來看
    之後，看到什麼？）我起來後，看到被害人胸前有一灘血，顛顛倒倒地往後退，
    大約退了十幾步之後，就倒在地上」、「 (當時被告在做什麼？) 被害人一直往
    後退，被告一直跟向前」、「 (當時你看到這種情形，你如何處理？）我看到這
    種情形，我不敢出去，直到被害人倒地，被告趴在被害人身上，我才出去跟被告
    說把刀子交給我」、「 (除了看到被害人胸前有一灘血外，有無看到被告拿刀刺
    殺被害人經過？）我沒有看到，我看他們時，看到被害人手中拿一把柴刀，已經
    下垂無力拿起來了，被告手中拿一把刀」、「 (你起來時，看到被害人顛顛倒倒
    往後退，為何後來被告會趴在被害人身上？）我不知道，我是在家中時，看到被
    害人顛顛倒倒往後退，等我開門出去之後，就看到被告趴在被害人身上了」、「
    (你看到被告從被害人身上爬起來時，被告之刀子在何處？)他當時拿在手上，我
    叫他把刀子交給我，我又把被害人之柴刀撿起來，之後我就叫被告起來，他才爬
    起來」等語。足認被告確實是持尖刀與被害人互砍時，刺中被害人，是被告事後
    無理由翻異前供，辯稱係因跌倒時尖刀不慎刺入被害人云云，顯為事後飾卸之詞
    。又持尖刀等銳器朝人體揮砍，極易砍中要害，造成嚴重死傷之結果，此為事理
    之常，被告為一成年人，應無不知之理，竟不顧後果而持尖刀朝被害人揮砍，其
    顯有殺人之故意甚明。
  (二)被害人羅明鐘確因遭被告持尖刀砍中，受有左側腹長三公分之呈垂直走向穿刺傷
    ，左腋下長三公分、寬○‧六公分、深○‧五公分之切割傷，左上胸長一公分、
    寬○‧二公分、深○‧二公分之切割傷，左上腹長三公分、寬○‧三公分、深○
    ‧九公分之切割傷，右上胸長一‧五公分、寬○‧一公分、深○‧三公分之切割
    傷等傷害，其中左側腹穿刺傷並切斷第十肋骨及左側橫膈膜，傷及胃、肝和胸降
    主動脈，造成胸腔內大出血，送醫急救後不治死亡，有勘驗筆錄、相驗屍體證明
    書、驗斷書、法務部法醫研究所鑑定書 (91）法醫所醫鑑字第○八五八號、安泰
    醫院病歷一份及照片多幀等在卷為憑。此外，復有扣案之尖刀、柴刀各一把及現
    場草圖等在卷足資參佐，事證明確，被告犯行洵堪認定。
二、核被告所為，係犯刑法第二百七十一條第一項之殺人罪。被告經送高雄市立凱旋
    醫院鑑定案發時之精神狀況，認被告臨床已符合「妄想症」之精神科診斷，其精
    神狀態，如犯案係直接受妄想內容指使而為，則其當時精神狀態屬心神喪失，如
    間接受病情影響導致對周遭事務發生認知判斷上易受扭曲或偏差，事後亦非全然
    缺乏知覺及理解，則犯案時之精神狀態僅達精神耗弱之程度，有高市凱醫成字第
    ○九一○○○四七三三號精神鑑定書一份在卷可稽。以被告犯後尚能打電話報警
    ，且於警局製作筆錄時復能詳述案發經過，足認被告案發時對外界事物尚有知覺
    及理解之能力，惟被告因罹患妄想症導致對周遭事務發生認知判斷上之扭曲或偏
    差，故而持刀殺人，是其案發精神狀況應已達耗弱之程度，依刑法第十九條第二
    項減輕其刑。又被告於殺人後，未被有偵查權限之機關發覺前，即於同日十三時
    十一分五十六秒，以家中電話00000000號，主動打電話至屏東縣崁頂分
    駐所電話0000000號報警，此有發話號碼明細表一紙在卷為憑，且經證人
    即接獲電話之員警乙○○到庭證述：當天我是服十二點到兩點之勤務，約在一點
    零五分時，我接獲一名男子來電，說港東發生命案，我欲詢問姓名跟地點時，那
    名男子就將電話掛斷等語屬實，雖被告於報告時未向員警陳明姓名，且本案另有
    鄉民代表黃進財於被告報案後再打電話至警局表示港東「烘爐」殺人，而黃進財
    於警員到場處理時，搶先向員警示意，被告即為「烘爐」，然證人黃世明亦證稱
    ：黃進財打電話來之後，我有跟巡邏員甲○○說港東新厝發生兇殺案，請他趕快
    過去，我並沒有提到「烘爐」這個名字，因為黃進財所提到之「烘爐」我並不知
    道這個人是誰等語，且證人即到場處理之員警甲○○亦到庭證述：我到達現場時
    ，戊○○已在現場等候，我問戊○○說，他有無殺羅明鐘，他回答說有，我就將
    他帶回警局等語，衡諸刑法有關自首減刑之規定，本為使犯罪事實易於發覺及獎
    勵犯人知所悔悟而設，被告戊○○於犯後既曾主動打電話報警，使員警儘早知悉
    犯罪事實，且事後又在場等候員警調查，顯見被告已有悔悟之心，核其行為應已
    該當自首之要件，應依刑法第六十二條前段規定，遞減其刑。爰審酌被告犯罪之
    動機，手段，造成之損害已鉅，且迄未與被害人家屬達成民事和解，賠償其損失
    等情狀，量處如主文所示之刑。又被告雖罹患精神方面疾病，惟僅於八十九年七
    月及八月二次至財團法人長庚紀念醫院高雄分院就醫，有 (91）長庚院高字第三
    ○四三號函所附之病歷表一份在卷可稽，足認被告與其家屬均未能正視被告所罹
    之疾病，並給予妥善之照顧，為使被告能接受良好之醫療及照應，爰依刑法第八
    十七條第二項、第三項規定，令被告於刑之執行完畢或赦免後，入相當處所，施
    以監護，期間為三年。扣案之尖刀一把，為被告所有供其犯罪所有，業據其供明
    在卷，依法宣告沒收。
據上論斷，應依刑事訴訟法第二百九十九條第一項前段、刑法第二百七十一條第一項
、第十九條第二項、第六十二條前段、第八十七條第二項、第三項、第三十八條第一
項第二款，判決如主文。
本案經檢察官林津鋒到庭執行職務
中      華      民      國     九十二     年     三     月     十一     日
                                      臺灣屏東地方法院刑事第一庭
                                          法  官  包梅真
右正本證明與原本無異。
如不服本判決應於收受本判決送達後十日內向本院提出上訴書狀，其未敘述上訴理由
者，並得於提起上訴後十日內向本院補提理由書狀（均須按他造當事人之人數附繕本
 ）「切勿逕送上級法院」
                                          書記官  蔡進吉
中      華      民      國     九十二     年     三     月     十一     日
附錄法條：
刑法第二百七十一條第一項
殺人者，處死刑、無期徒刑或十年以上有期徒刑。


司法院資訊處製作；財團法人民間司法改革基金會備份。
